【裁判字號】    95,婚,1335
【裁判日期】    951226
【裁判案由】    確認婚姻關係存在
【裁判全文】
臺灣板橋地方法院民事判決              95年度婚字第1335號
原      告  丙○○
?????            之1
訴訟代理人  楊肅欣律師                  ?
被      告  乙○○
上列當事人間請求確認婚姻關係存在事件，於民國95年12月12日
經言詞辯論終結，本院判決如下：
      主    文
確認原告與被告間之婚姻關係存在。
訴訟費用由被告負擔。
      事實及理由
一、原告主張：
（一）原告與被告於民國85年6 月13日結婚，婚後育有一子林奕
      鈞，婚後生活尚稱美滿。惟因被告偶有酗酒惡習，酒品不
      佳，酒醉後醜態百出，為免兒子目睹一切，原告即帶兒子
      暫時離家，待被告清醒再回家，全家又回復和樂氣氛。
（二）91年5 月間，被告因酗酒問題，雙方起了很大的爭執，一
      氣之下，即請甲○○代書至家中協議離婚，雙方達成初步
      協議後，李代書擇日另約原告在離婚協議書上簽字（因被
      告喝酒，原告不敢回家，後來約在華夏飯店旁簽字），之
      後李代書再持離婚協議書至被告住處請其簽名，事後李代
      書找了丁○○充當證人，並簽名於離婚協議書上。由於雙
      方嗣又和好如初，因此未前往戶政事務所辦理離婚登記。
      期間雙方難免因被告酗酒問題吵吵鬧鬧、分分合合，但也
      都相安無事，直至95年7 月18日，被告毆打原告，原告失
      望至極，雙方乃持上開離婚協議書至戶政事務所辦理離婚
      登記。
（三）本件兩造於91年5 月30日所簽立之離婚協議書，其上雖有
      證人李光彬及丁○○為證，然兩造與證人丁○○並不認識
      ，且未曾謀面，丁○○並不曾在場見證兩造的離婚協議，
      亦不曾親聞兩造確有離婚真意，顯係未親見或親聞兩造有
      離婚之真意，丁○○自不合於所謂「證人」之規定，則兩
      造間之協議離婚難謂已具備法定要件，縱已向戶政機關為
      離婚之登記，仍應不生離婚之效力。
（四）兩造辦理離婚登記後，由繼續居住共同生活，小孩也不知
      父母離婚之事，再者被告除酗酒外，對原告感情仍深厚，
      對小孩亦屬善盡父親之責，兩造間之婚姻關係有繼續存續
      之必要。茲兩造間之離婚協議既有無效之原因，原告依法
      自得訴請確認兩造之婚姻關係存在。
（五）聲明：確認原告與被告間之婚姻關係存在，訴訟費用由被
      告負擔。提出戶籍謄本1 件、離婚協議書影本1紙 、照片
      13幀、契約書影本3 紙暨客戶資料查詢單影本、支票影本
      4 張、契約書影本1 件為證。
二、被告則以：
（一）兩造於85年6 月13日結婚後，至86年10月21日長子林奕均
      出生，生活尚稱美滿，惟原告自從生子後，即處處表現出
      強勢傲慢，實令被告吃盡苦頭猶不敢外人道；原告往往稍
      有不順其意即驅車離家，多者二月，少者十來天，而91年
      5 月間兩造協議離婚後，兩造相約至戶政事務所辦理登記
      ，原告竟讓被告枯等遲不出面，被告因見兒子活潑健康而
      包容原告。詎94年初，兩造又因財務問題發生口角，原告
      再度離家，遲至清明節仍不見其蹤影，被告不得已乃告其
      詐欺，原告接獲開庭通知後，表懺悔之意，被告乃撤回告
      訴。其間兩造又生爭執，至95年7 月18日，被告在原告言
      語激怒下出手摑打原告耳光，原告亦旋即持菜刀，幸經被
      告搶下，兩造就此事協調，原告提出離婚或要告被告家暴
      之二途徑供被告選擇，被告選擇離婚，兩造遂前往戶政事
      務所辦理離婚登記。兩造離婚後，被告為了傳宗接代、重
      組家庭，乃於95年7 月23日與越南籍女子結婚，並提出入
      境聲請及安排面談，過程順利。豈料95年10月初，原告又
      以中秋將屆，為使兒子有個正常的家，欲回家烤肉並住下
      ，詎原告返家後之同年10月17日，原告又因細故不月竟將
      家中金門高粱酒潑灑滿地，欲放火燒房子，經報警及被告
      迴避，始得落幕。
（二）對於原告所提本件確認婚姻關係存在之內容，乃屬法律專
      業範疇，被告持保留態度，不願置喙。惟整個離婚過程，
      包括律師、證人，均由原告主導，被告事前均不認識，而
      原告提起此訴，為無理由。
（三）聲明：駁回原告之訴，訴訟費用由原告負擔。提出離婚協
      議書影本?紙、臺灣板橋地方法院公文封暨民事收狀收據
      影本1 件、原告所書之同意書影本1 紙為證。
三、按兩願離婚，應以書面為之，有二人以上證人之簽名並應向
    戶政機關為離婚之登記，民法第1050條定有明文。是夫妻間
    雖有離婚之合意，如未依此方式為之，依民法第73條之規定
    ，自屬無效；而所謂二人以上證人之簽名，固不限於作成離
    婚證書時為之，亦不限於協議離婚時在場之人，始得為證人
    ，然究難謂非親見或親聞雙方當事人確有離婚真意之人，亦
    得為證人，最高法院28年上字第1306號、68年台上字第3792
    號判例可資參照。
四、兩造係於85年6 月13日結婚，原為夫妻關係，嗣於95年7 月
    18日向戶政機關為離婚之登記，有原告提出之戶籍謄本配偶
    欄及記事欄所載為證，堪認為真實。
五、經查：
（一）原告主張兩造協議辦理離婚，於91年5 月30日簽名蓋章於
      離婚協議書，離婚協議書上並有二位證人即甲○○、丁○
      ○簽名蓋章於其上之事實，業據其提出離婚協議書影本為
      證，並為被告所自認，復經證人即離婚協議書上之證人甲
      ○○、丁○○到庭證述明確。
（二）惟兩造於91年5 月30日簽立該離婚協議書後，並未至戶政
      事務所辦理離婚登記，且兩造仍共同生活，並行夫妻之實
      ，該狀態一直維持至95年間之事實，為兩造所不爭執，並
      有戶籍謄本在卷可稽，足見兩造於簽立上開離婚協議書後
      ，並未立即辦理離婚登記，而仍為同財共居、行夫妻之實
      之婚姻生活，期間長達4 年之久，由此觀之，兩造雖於91
      年5 月30日達成離婚之合意，然已因兩造嗣後又行夫妻之
      實長達四年之久之主觀維持婚姻之意願，及客觀同居共財
      生活之事實，而生解除該91年5 月30日協議離婚之意思表
      示。是縱認證人甲○○、丁○○前於91年5 月30日為兩造
      離婚之見證時，知悉兩造於彼時有離婚之合意，亦難認其
      二人知悉兩造於95年7 月18日仍有離婚之合意。從而，兩
      造前於91年5 月30日所簽立之離婚協議，於95年7 月18日
      辦理離婚登記時，難認為尚屬有效，自不得再執兩造於91
      年5 月30日所簽立之離婚協議書，資為兩造95年7 月18日
      離婚登記之依據。準此，兩造於95年7 月18日所為之離婚
      登記，係屬欠缺二人以上之證人而為之離婚登記，其離婚
      依法自屬無效。從而，原告據以提起本訴，請求確認原告
      與被告間之婚姻關係存在，即無不合，應予准許。
六、據上論結，本件原告之訴為有理由，爰依民事訴訟法第78條
    ，判決如主文。
中    華    民    國    95    年    12    月    26    日
                  家事法庭    法  官  林錫凱
以上正本證明與原本無異
如不服本判決，應於判決送達後20日內向本院提出上訴狀
中    華    民    國    95    年    12    月    26    日
                              書記官  王波君


司法院資訊處製作；財團法人民間司法改革基金會備份。
